ACORDAO-COMPLETO-2513504

ACÓRDÃO 18095/2021 ATA 37/2021 - SEGUNDA CÂMARA

VISTOS, relatados e discutidos estes autos de tomada de contas especial instaurada pela Fundação Nacional de Saúde (Funasa) , em razão da não comprovação da realização de parte do objeto do Termo de compromisso TC/PAC 0350/08, celebrado com o Município de Nova América da Colina/PR, cujo objeto era a execução de 60 Melhorias Sanitárias Domiciliares, no valor de R$ 208.800,00, sendo R$ 200.000,00 em valores federais,
ACORDAM os Ministros do Tribunal de Contas da União, reunidos em Sessão da 2ª Câmara, com fundamento no art. 213 do Regimento Interno do TCU, c/c os arts. 6º, inciso I, e 19, caput, da Instrução Normativa TCU 71/2012, e diante das razões expostas pelo Relator, em:
9.1. excluir da relação processual Ernesto Alexandre Basso;
9.2. determinar o arquivamento do processo, sem julgamento de mérito e sem cancelamento do débito de R$ 10.948,50, referenciado em 29/4/2011, a que permanecem solidariamente obrigados os responsáveis Alceste Iwanaga de Santana e Adilson Elias Ltda.;
9.3. notificar a Fundação Nacional de Saúde (Funasa) e demais interessados desta deliberação.

TOMADA DE CONTAS ESPECIAL, instaurada pela Superintendência Estadual da Funasa no Paraná em razão de Não comprovação da regular aplicação dos recursos repassados pela União, Termo de compromisso TC/PAC 0350/08, firmado com o/a FUNDACAO NACIONAL DE SAUDE, Siafi/Siconv 644765, função COMERCIO E SERVICOS, que teve como objeto MELHORIAS SANITARIAS DOMICILIARES PARA ATENDER O MUNICIPIO DE NOVA AMERICA DA COLINA/PR NO PROGRAMA DE ACELERACAO DO CRESCIMENTO-PAC/2008. (nº da TCE no sistema: 3183/2019).

Segunda Câmara

Município de Nova América da Colina/PR

3. Responsáveis: Alceste Iwanaga de Santana (ex-prefeito, CPF XXX.830.749-XX), Ernesto Alexandre Basso (ex-prefeito, CPF XXX.814.469-XX) e Adilson Elias Ltda. (CNPJ 12.261.086/0001-95)

13.1. Ministros presentes: Bruno Dantas (Presidente), Augusto Nardes, Aroldo Cedraz e Raimundo Carreiro (Relator).
13.2. Ministros-Substitutos presentes: Marcos Bemquerer Costa e André Luís de Carvalho.

RAIMUNDO CARREIRO

Neste processo de tomada de contas especial, a SecexTCE, por meio da instrução (peça 85) ratificada pelos dirigentes da unidade técnica (peças 86 e 87) e pelo Ministério Público (peça 88) , propõe o arquivamento dos autos, sem julgamento de mérito, nos seguintes termos:
"INTRODUÇÃO
Cuidam os autos de tomada de contas especial instaurada pela Superintendência Estadual da Funasa no Paraná, em desfavor de Alceste Iwanaga de Santana (CPF: XXX.830.749-XX) , prefeito na gestão 2009-2012, Ernesto Alexandre Basso (CPF: XXX.814.469-XX - falecido) , prefeito na gestão 2013-2020  e Adilson Elias Ltda (CNPJ: 12.261.086/0001-95) , em razão de não comprovação da regular aplicação dos recursos repassados pela União realizadas por meio do Termo de compromisso TC/PAC 0350/08, registro Siafi 644765, (peça 9) firmado entre a Fundação Nacional de Saúde e o Município de Nova América da Colina - PR, e que tinha por objeto a execução de Melhorias Sanitárias Domiciliares - MSD, no âmbito do PAC 2008.
HISTÓRICO
Em 16/9/2019, com fundamento na IN/TCU 71/2012, alterada pela IN/TCU 76/2016 e DN/TCU 155/2016, o dirigente da instituição Superintendência Estadual da Funasa No Paraná autorizou a instauração da tomada de contas especial (peça 67) . O processo foi registrado no sistema e-TCE com o número 3183/2019.
O Termo de compromisso TC/PAC 350/2008, registro Siafi 644765, foi firmado no valor de R$ 208.800,00, sendo R$ 200.000,00 à conta da concedente e R$ 8.800,00 referentes à contrapartida do convenente. Teve vigência de 31/12/2008 a 31/8/2013, com prazo para apresentação da prestação de contas em 30/10/2013. Os repasses efetivos da União totalizaram R$ 100.000,00 (peças 13, 63 e 84) , conforme abaixo indicado:
	Ordem Bancária
	Data do crédito
	Valor

	2010OB802409
	29/3/2010
	40.000,00

	2010OB808874
	10/9/2010
	60.000,00

	TOTAL
	100.000,00

Conforme consta do Plano de Trabalho (peça 7) , as obras abrangiam a construção de 60 Melhorias Sanitárias Domiciliares - MSD do tipo 6, compostas de instalações elétricas, hidrossanitárias, caixa de gordura, fossa séptica e sumidouro. Posteriormente a meta foi ajustada para execução de 30 MSD, em razão da liberação de apenas R$ 100.000,00.
A Funasa realizou duas visitas técnicas às obras, uma em 13/10/2015 (ausente nos autos) e outra em 27/10/2017 (peça 16) , tendo apontado nesta última, que as obras atingiram 20% de execução física da meta já ajustada. As pendências que resultaram nesse percentual foram assim registradas:
'Os relatórios anteriores apresentaram como principal problema a execução da fossa séptica, o que resultou na glosa total dos módulos e, consequentemente, na solicitação da devolução da integralidade dos recursos pactuados. Assim, durante as visitas realizadas no âmbito do presente relatório foi observado, prioritariamente, a resolução da situação de execução da fossa séptica; se esta foi ajustada, a fim de cumprir com o objetivo do Programa de Melhoria Sanitária, que é atender às necessidades básicas de saneamento das famílias. Dos trinta módulos previstos, 4 (quatro) foram completamente demolidos; outros 18 (dezoito) não tiveram qualquer alteração na fossa séptica e, com isso, foram integralmente glosados. Dessa forma, 8 (oito) tiveram algum tipo de intervenção; e, destes, apenas 6 (seis) apresentaram condições de aprovação. 
De forma conclusiva, aprovo a execução de 6 (seis) módulos sanitários e gloso de forma integral os outros 24 (vinte e quatro) . Dessa forma, a situação do convênio é concluída, com etapa útil e sem pendência, com 20,00% de execução física.'
A prestação de contas e complementações enviadas foram analisadas por meio dos Pareceres Financeiros 566/2015 (peça 24) e 252/2018 (peça 23) , opinando-se neste último pela reprovação parcial da prestação de contas final, no valor de R$ 78.687,82, em razão do alcance de etapa útil em apenas seis módulos de MSD, responsabilizando-se solidariamente pelo dano, Alceste Iwanaga de Santana (CPF: XXX.830.749-XX) , prefeito na gestão 2009-2012, Ernesto Alexandre Basso (CPF: XXX.814.469-XX - falecido) , prefeito na gestão 2013-2020 e Adilson Elias Ltda (CNPJ: 12.261.086/0001-95) .
Assim, a Funasa instaurou a presente Tomada de Contas Especial, fundamentando-a na constatação da seguinte irregularidade, conforme consignado na matriz de responsabilização elaborada pelo tomador de contas (peça 73) : 
'Ausência de funcionalidade do objeto do termo de compromisso descrito como 'MELHORIAS SANITARIAS DOMICILIARES PARA ATENDER O MUNICIPIO DE NOVA AMERICA DA COLINA/PR NO PROGRAMA DE ACELERACAO DO CRESCIMENTO-PAC/2008.' sem aproveitamento útil da parcela executada, por motivo de inexecução parcial.'
Os responsáveis arrolados na fase interna foram devidamente comunicados e, diante da ausência de justificativas suficientes para elidir a irregularidade e da não devolução dos recursos, instaurou-se a tomada de contas especial.
 No relatório (peça 74) , o tomador de contas concluiu que o prejuízo importaria no valor original de R$ 78.687,02, imputando-se a responsabilidade a Alceste Iwanaga de Santana, prefeito na gestão 2009-2012, Ernesto Alexandre Basso, prefeito na gestão 2013-2020, e da empresa Adilson Elias Ltda, contratada para a execução das obras.
Em 17/9/2020, a Controladoria-Geral da União emitiu o relatório de auditoria (peça 78) , em concordância com o relatório do tomador de contas. O certificado de auditoria e o parecer do dirigente do órgão de controle interno concluíram pela irregularidade das presentes contas (peças 79 e 80) .
 Em 14/10/2020, o ministro responsável pela área atestou haver tomado conhecimento das conclusões contidas no relatório e certificado de auditoria, bem como do parecer conclusivo do dirigente do órgão de controle interno, manifestando-se pela irregularidade das contas, e determinou o encaminhamento do processo ao Tribunal de Contas da União (peça 81) .
ANÁLISE DOS PRESSUPOSTOS DE PROCEDIBILIDADE DA IN/TCU 71/2012
Avaliação de Viabilidade do Exercício do Contraditório e Ampla Defesa
 Verifica-se que não houve o transcurso de mais de dez anos desde o fato gerador sem que tenha havido a notificação dos responsáveis pela autoridade administrativa federal competente (art. 6º, inciso II, c/c art. 19 da IN/TCU 71/2012, modificada pela IN/TCU 76/2016) , uma vez que o fato gerador da irregularidade sancionada ocorreu a partir de 16/3/2011 (data do primeiro pagamento à empresa) , e os responsáveis foram notificados sobre a irregularidade pela autoridade administrativa competente conforme abaixo:
Alceste Iwanaga de Santana, por meio do ofício acostado à peça 36, recebido em 25/1/2019, conforme AR (peça 43) .
Ernesto Alexandre Basso, por meio do ofício acostado à peça 35, recebido em 25/1/2019, conforme AR (peça 42) .
Adilson Elias Ltda, por meio do ofício acostado à peça 37, recebido em 26/1/2019, conforme AR (peça 44) .
Valor de Constituição da TCE  
 Verifica-se, ainda, que o valor atualizado do débito apurado (sem juros) em 1/1/2017 é de R$ 122.673,06, portanto superior ao limite mínimo de R$ 100.000,00, na forma estabelecida conforme os arts. 6º, inciso I, e 19 da IN/TCU 71/2012, modificada pela IN/TCU 76/2016. 
OUTROS PROCESSOS/DÉBITOS NOS SISTEMAS DO TCU COM OS MESMOS RESPONSÁVEIS
 Informa-se que não foi encontrado débito imputável aos responsáveis em outros processos no Tribunal.
 A tomada de contas especial está, assim, devidamente constituída e em condição de ser instruída.
EXAME TÉCNICO    
Conforme consta da Relação de Pagamentos (peça 50) e do extrato bancário da conta corrente do convênio (peça 84) , os recursos foram recebidos em 2010 (item 3) e aplicados entre 11/3 e 29/4/2011, portanto exclusivamente na gestão de Alceste Iwanaga de Santana e há mais de dez anos.
Quanto a Ernesto Alexandre Basso (falecido) , prefeito na gestão 2013-2016, que nada executou física ou financeiramente, somente veio a ser notificado das falhas construtivas em 2015, por meio da Notificação 517/2015, citada no Parecer Financeiro 252/2018 (peça 23, p. 3) .
Considerando que as obras foram concluídas em 2011 e o responsável notificado quatro anos após para corrigir as falhas, quando não mais vigia o contrato de execução, não seria razoável atribuir-lhe conduta omissiva pela ausência de providências para as correções necessárias, valendo esclarecer que sequer havia saldo de recursos do convênio para tanto. Assim, sua responsabilidade deve ser afastada desta tomada de contas especial.  
Na primeira visita técnica realizada às obras em 13/10/2015 (RVT ausente nos autos) , portanto após quatro anos de sua conclusão, a Funasa teria apontado pendências construtivas na execução das fossas sépticas das MSD, tendo notificado o município a corrigir as falhas, conforme descrito no Parecer Financeiro 252/2018 (peça 23, p. 3) .
Na segunda visita técnica, constatou a Funasa que somente seis das trinta MSD previstas receberam as devidas correções construtivas, a ponto de atingirem etapa útil. 
De fato, conforme bem demonstram as fotos anexas ao último RVT (peça 16, p. 2-7) , a maioria das fossas sépticas não foram construídas com tijolos e não receberam o revestimento interno com chapisco e argamassa antes de sua utilização, resumindo seus fossos à escavação do solo, com anel superior e tampa. Apenas 6 MSD (peça 16, p. 7-9) teriam sido construídas de acordo com o projeto (peça 3, p. 21 e 68) .
Conforme consta do projeto (peça 59) , a MSD era constituída por um banheiro, com pia, vaso sanitário, chuveiro elétrico, tanque de roupa, caixa d'água, caixa de gordura, fossa séptica e sumidouro. À exceção do revestimento interno da fossa séptica, não houve apontamento de irregularidades construtivas em nenhum outro item de serviço, sendo possível afirmar que todas poderiam ser regularmente utilizadas para o fim a que se destinavam.
Da documentação constante dos autos conclui-se que todos os módulos foram concluídos e se encontravam em condições de funcionalidade. No entanto, somente seis MSD puderam ser consideradas 100% executadas de acordo com o projeto. Não obstante, entendemos que apenas a ausência do revestimento interno das fossas sépticas não seria suficiente para condenar a completa construção da MSD, uma vez que o propósito almejado teria sido alcançado, ainda que de forma parcial.
Para considerar unicamente a ausência do revestimento interno das fossas sépticas como causa da impugnação completa da construção de uma MSD, seria necessário que a Funasa indicasse em que medida a falha construtiva impactava o processamento do esgoto e o seu transporte até o sumidouro, registro esse que não consta dos autos. Sequer houve menção a possíveis impactos ambientais localizados, ocasionados pela execução defeituosa das fossas.
Nessas circunstâncias, entendemos não ser possível e razoável que haja responsabilização pelo valor total aplicado em 24 MSD, que trouxeram inegavelmente benefícios a seus usuários, ainda que se cogite que tais benefícios possam ser parciais. Assim, não foram constatados nos autos elementos objetivos que possam referendar eventual conclusão de que a parte não executada das fossas sépticas tivesse prejudicado sobremaneira ou tornado inútil a utilização das MSD em seus mais variados propósitos, justificando dessa forma a glosa integral dos valores aplicados.
Dentre as 24 MSD apontadas com falhas construtivas, quatro foram demolidas entre as duas vistorias técnicas realizadas pela Funasa em 2015 e 2017. Dessa forma, não é possível afirmar que estas não tenham tido as fossas sépticas corrigidas antes da demolição, cuja responsabilidade não pode ser atribuída ao gestor ou à empresa executora das obras.
Isto posto, afastando-se a impugnação do valor total proposto pela Funasa, temos que efetivamente se pode afirmar que 20 MSD não tiveram suas fossas sépticas corrigidas. 
Tomando-se por base o valor contratual para execução de 60 fossas sépticas, de R$ 32.845,50 (peça 59, 1) , tem-se que o valor correspondente a 20 unidades executadas em desacordo com o projeto seria equivalente a 1/3 desse montante, representando R$ 10.948,50, que seria o dano efetivamente passível de responsabilização, referenciado na data do último pagamento realizado, 29/4/2011.
O valor do efetivo dano, atualizado para 1/1/2017, importa no montante de R$ 15.972,77, inferior, portanto, ao limite mínimo para instauração de tomada de contas especial, previsto no art. 6º, I, da IN TCU 71/2012.
Dessa forma, nos termos dos arts. 7º e 19 da IN TCU 71/2012, e considerando que os responsáveis ainda não foram citados, a presente tomada de contas especial reúne as condições necessárias ao seu arquivamento.
CONCLUSÃO
Em face da análise promovida na seção 'Exame Técnico', restou evidente não haver nos autos elementos objetivos capazes de sustentar a impugnação total dos valores aplicados em 24 unidades de Melhoria Sanitárias Domiciliares - MSD, indicada pela Funasa.
A inexistência de registros de outras irregularidades construtivas, aponta para a conclusão das obras com pendências, porém não impeditivas de alcance de etapa útil e funcionalidade.
Nesse sentido, o débito estaria restrito à glosa dos serviços executados em desacordo com o projeto, calculado em R$ 15.972,77, abaixo do limite estabelecido para instauração de tomada de contas especial.
Assim, entendemos que o processo deva ser arquivado, nos termos dos arts. 6, I, 7º e 19, da IN TCU 71/2012.
Entendemos ainda oportuno dar conhecimento do acórdão que vier a ser adotado ao Município de Nova América da Colina/PR, para que adote as medidas que julgar convenientes à correção das falhas construtivas apontadas na execução do TC/PAC 350/2008.
PROPOSTA DE ENCAMINHAMENTO
Diante do exposto, submetem-se os autos à consideração superior, propondo ao Tribunal:
a)  excluir da relação processual Ernesto Alexandre Basso (CPF: XXX.814.469-XX - falecido) , prefeito na gestão 2013-2020;
b)   arquivar o processo, sem julgamento do mérito, com fulcro nos arts. 6, I, 7º e 19, da IN TCU 71/2012, a cujo débito, no valor de R$ 10.948,50, referenciado em 29/4/2011, permanecem solidariamente obrigados Alceste Iwanaga de Santana (CPF: XXX.830.749-XX) , prefeito na gestão 2009-2012, e Adilson Elias Ltda (CNPJ: 12.261.086/0001-95) ; e
c)  enviar cópia do Acórdão que vier a ser proferido à Fundação Nacional de Saúde, ao Município de Nova América da Colina/RN e aos responsáveis, para ciência, informando-os que a deliberação, acompanhada do Relatório e Voto que a fundamentarem, estará disponível para consulta no endereço www.tcu.gov.br/acordaos."
É o Relatório.

não há

Subprocurador-Geral Paulo Soares Bugarin

TOMADA DE CONTAS ESPECIAL. FUNASA. CONSTRUÇÃO DE MÓDULOS SANITÁRIOS. REALIZAÇÃO PARCIAL DO OBJETO. DÉBITO ATUALIZADO INFERIOR AO LIMITE PARA A INSTAURAÇÃO DE TCE. CITAÇÃO DOS RESPONSÁVEIS AINDA NÃO REALIZADA. ARQUIVAMENTO DO PROCESSO, SEM JULGAMENTO DE MÉRITO E SEM CANCELAMENTO DO DÉBITO. COMUNICAÇÕES.

TOMADA DE CONTAS ESPECIAL (TCE)

Este processo trata de tomada de contas especial (TCE) instaurada pela Fundação Nacional de Saúde (Funasa) , em razão da não comprovação da realização de parte do objeto do Termo de compromisso TC/PAC 0350/08, celebrado com o Município de Nova América da Colina/PR, cujo objeto era a execução de 60 Melhorias Sanitárias Domiciliares, no valor de R$ 208.800,00, sendo R$ 200.000,00 em valores federais.
2. Em 29/3/2010 e 10/9/2010, houve a transferência de, respectivamente, R$ 40.000,00 e R$ 60.000,00 para a realização das obras. O objeto previsto inicialmente foi alterado para 30 módulos, em decorrência do repasse da metade do valor estabelecido.
3. Após a realização de três vistorias (em 13/10/2015, 27/10/2017 e 7/12/2017) , a Funasa atestou a materialização de 20% do objeto do Termo de Compromisso, resultando em débito de R$ 78.687,82. No parecer técnico do Relatório de Visita Técnica 3 (peça 16, p. 2) a entidade justificou sua conclusão com os seguintes argumentos (trecho já transcrito pela SecexTCE na instrução presente em meu relatório) : 
"Os relatórios anteriores apresentaram como principal problema a execução da fossa séptica, o que resultou na glosa total dos módulos e, consequentemente, na solicitação da devolução da integralidade dos recursos pactuados. Assim, durante as visitas realizadas no âmbito do presente relatório foi observado, prioritariamente, a resolução da situação de execução da fossa séptica; se esta foi ajustada, a fim de cumprir com o objetivo do Programa de Melhoria Sanitária, que é atender às necessidades básicas de saneamento das famílias. Dos trinta módulos previstos, 4 (quatro) foram completamente demolidos; outros 18 (dezoito) não tiveram qualquer alteração na fossa séptica e, com isso, foram integralmente glosados. Dessa forma, 8 (oito) tiveram algum tipo de intervenção; e, destes, apenas 6 (seis) apresentaram condições de aprovação. 
De forma conclusiva, aprovo a execução de 6 (seis) módulos sanitários e gloso de forma integral os outros 24 (vinte e quatro) . Dessa forma, a situação do convênio é concluída, com etapa útil e sem pendência, com 20,00% de execução física."
4. Concordo com a SecexTCE, que, com a anuência do Ministério Público, propõe o arquivamento dos autos, sem julgamento de mérito.
5. De fato, não consta nos relatórios da Funasa informação de que tenha havido falhas em relação a maior parte dos itens que comporiam os módulos sanitários -  pia, vaso sanitário, chuveiro elétrico, tanque de roupa, caixa d'água, caixa de gordura e sumidouro. 
6. Quanto à fossas sépticas, em apenas seis delas foram construídas exatamente conforme o projeto. Nas demais, foram feitas as escavações e instalados os anéis superiores e tampas, sem o revestimento interno. 
7. Não seria razoável glosar o valor total de cada módulo que apresentou defeito apenas em sua fossa, desconsiderando que a quase totalidade dos serviços foram efetuados.
8. Assim, a unidade técnica concluiu, corretamente, que somente 20 fossas sépticas podem ser consideradas como não concluídas. Para calcular o débito, teve como referência o valor previsto para a construção de 60 fossas, que previa a utilização de R$ 32.845,50 (peça 59, p. 1) . As 20 unidades não concluídas correspondem a 1/3 dessa quantia, R$ 10.948,50, que atualizados não atingem o limite mínimo para instauração de TCE previsto no art. 6º, I, da IN TCU 71/2012.
9. Logo, como os responsáveis ainda não foram citados, este processo deve ser encerrado, como preveem o art. 93 da Lei 8.443/1992 e o art. 213 do Regimento Interno, c/c os arts. 6º, I, e 19 da IN TCU 71/2012.
10. Por fim, quanto ao ex-prefeito Ernesto Alexandre Basso, cuja gestão teve início em 2013, as obras foram concluídas em 2011 e sua notificação para a correção de falhas ocorreu quatro anos após, já em 2015, sendo inadequada, portanto, sua permanência na relação processual.
Ante o exposto, acolhendo a proposta da SecexTCE, ratificada pelo Ministério Público, voto por que seja adotado o acórdão que ora submeto ao Colegiado.
TCU, Sala das Sessões, em 26 de outubro de 2021.
RAIMUNDO CARREIRO 
Relator